【裁判字號】    90,訴更,2
【裁判日期】    920626
【裁判案由】    詐欺
【裁判全文】
臺灣高雄地方法院刑事判決                              九十年度訴更字第二號
    公  訴  人  臺灣高雄地方法院檢察署檢察官
    被      告  辰○○
    選任辯護人  蘇盈貴
右列被告因詐欺案件，經檢察官提起公訴（八十八年度偵字第二一七○九號），本院
判決如左：
    主  文
辰○○無罪。
    理  由
一、公訴意旨略以：被告辰○○係位於高雄市新興區○○○路二五一號二十四樓之一
    「海崴國際科技股份有限公司」（下簡稱海崴公司）之負責人。詎其竟基於意圖
    為自己不法所有之概括犯意，自民國八十七年八月間起至八十八年六月間止，連
    續在中國時報、台灣新聞報等報紙上，刊登「進口貿易商９９年度徵才－儲備幹
    部、主管秘書、人事主管、行政助理、人事助理」、「誠徵儲備幹部行政助
    理客服人員男女職員」、「美商集團─徵人事主管、儲備幹部、商務專員、
    出納、行銷企劃」、「法商ＭＡＳＳＯＲ企業南區總部誠徵儲備幹部、主管秘書
    、辦公職員、行政助理、諮詢專員」、「績優集團擴徵－儲備幹部、部門職員、
    商務專員、企劃人員」、「ＨＷ股份有限公司－基層幹部、業務助理、部室職員
    」、「跨國企業－徵儲備幹部、辦公科員、行政助理、諮詢專員」、「海崴國際
    （股）公司－儲備幹部、主管秘書、行政職員」，「月薪新台幣（下同）一萬八
    千元至三萬六千元不等，週休二日、福利佳、享勞健保、國內外旅遊、三節獎金
    」等不同版面、內容不實之徵才廣告，陸續誘騙初出校門或急於求職之告訴人未
    ○○、午○○、壬○○、寅○○、己○○、子○○、戊○○、申○○、庚○○、
    乙○○、張尹聲、丙○○、甲○○、辛○○、丁○○、巳○○、丑○○、癸○○
    等人至其公司上班。迨告訴人未○○等人上班後，被告又以須職前訓練一個月及
    銷售每部價值七萬八千元（實價每部約為一萬元）之水療機三部後始能成為正式
    職員為條件，並訛稱：於訓練合格後，即不用再從事售業務等理由，誘使急於想
    成為職員之告訴人未○○等人分別以刷卡或借款等方式，向海崴公司購買三至八
    部不等之水療機，嗣被告辰○○於詐得告訴人未○○等人之款項後，不但未按月
    發給告訴人未○○等人薪水，且於八十八年間即結束營業，告訴人未○○等人始
    知受騙。因認被告辰○○涉犯刑法第三百四十條之常業詐欺罪嫌云云。
二、按犯罪事實應依證據認定之，無證據不得推定其犯罪事實；又不能證明被告犯罪
    者，應諭知無罪之判決，刑事訴訟法第一百五十四條、第三百零一條第一項分別
    定有明文。次按告訴人之告訴係以使被告受刑事訴追為目的，是其陳述是否與事
    實相符，仍應調查其他證據以資審認；又認定不利於被告之事實，須依積極證據
    ，苟積極證據不足為不利於被告事實之認定時，即應為有利被告之認定，更不必
    有何有利之證據（最高法院五十二年上字第一三○○號、三十年上字第八一六號
    判例可資參照）。再按刑法第三百三十九條第一項詐欺罪之成立，以意圖為自己
    或第三人不法所有，以詐術使人將本人或第三人之物交付為要件。所謂以詐術使
    人交付，必須被詐欺人因其詐術而陷於錯誤，若其所用方法，不能認為詐術，亦
    不致使人陷於錯誤，即不構成該罪（最高法院四十六年台上字第二六○號判例參
    照）。至於一般社會上謀職者與公司之僱傭契約關係間，如有未依約定履行之情
    形，在一般社會經驗上可能之原因甚多，苟無足以證明在僱傭關係發生時即自始
    故意藉此從事財產犯罪之積極證據，根據前引法條及判例意旨，仍不得僅以單純
    違反僱傭契約之客觀事態，即推定僱主自始即有詐欺之不法所有意圖而施用詐術
    ，合先敘明。
三、公訴意旨認被告辰○○涉有前開常業詐欺罪嫌，無非以右揭犯罪事實業據告訴人
    未○○等十八人於警偵訊時指訴綦詳，且於告訴人等員工依海崴公司規定銷售三
    部以上之水療機後，均未晉升為公司襄理，亦未領取固定薪資，又依海崴公司所
    銷售價值每部七萬八千元之水療機之目錄觀之，其效用與外觀型式，均與每部只
    售一萬一千八百八十元之他牌「美康雅高氧水力按摩墊」相當，有該廣告一紙可
    證，為其論斷之依據。訊據被告辰○○堅決否認有何常業詐欺犯行，辯稱：伊於
    八十七年八月成立公司販售水療機時，招募員工剛開始是有發給底薪，後來公司
    開會決定改採二種制度，一種是有底薪但獎金較低，另一種是沒有底薪但獎金較
    高，所有員工都選擇沒有底薪獎金高的經銷制度，後來伊到大陸投資其他生意，
    把公司業務交給卯○○副總負責經營，伊並無參與公司行銷制度之運作，而員工
    因依照銷售業績可以正式錄用晉升，所以就自行購買水療機，伊係事後才得知公
    司主管有叫員工自購水療機，但伊並無授意員工自購，亦無授權公司主管這樣做
    ，且事發後伊亦主動與公司員工達成和解，並無詐欺犯行等語。又辯護意旨認本
    件犯罪事實與被告前自八十七年八月間起至八十八年二月間止，利用招募公司職
    員名義，變相銷售公司水療機具予員工林呈蔚等九人之常業詐欺犯行，兩者被告
    相同，侵害法益相同，係屬事實上同一案件，並非法律上同一案件而已，應諭知
    不受理判決云云。
四、經查：
（一）按刑事訴訟法第二百六十條第一款所謂「同一案件」，指同一訴訟物體，即被
      告及犯罪事實均相同者而言（最高法院五十二年度台上字第一○四八號判例參
      照），即指事實上同一案件，並不包括法律上同一案件在內，蓋因偵查中並不
      生偵查不可分之問題，因此已經不起訴之部分，與其他未經不起訴之部分並不
      生全部與一部之關係，其他部分如經偵查結果認應提起公訴者，仍得提起公訴
      ，並非此所謂之同一案件，而不受刑事訴訟法第二百六十條之限制。查被告前
      因自八十七年八月間起至八十八年二月間止，利用招募公司職員名義，變相銷
      售公司水療機具予員工林呈蔚等九人之常業詐欺犯行，雖經檢察官以八十八年
      度偵字第二五○四六號為不起訴處分確定在案，惟依前揭說明，上開不起訴處
      分部分與其他未經不起訴處分部分，並不生全部與一部之關係，因此，本件公
      訴人起訴被告自八十七年八月間起至八十八年六月間止，利用在報紙刊登招募
      公司職員名義，誘使急於成為公司職員之被害人未○○等十八人購買水療機而
      涉有常業詐欺犯嫌，核與上開不起訴處分之被害人均不相同，犯罪時間亦有差
      異，顯與前開不起訴部分並無事實上同一案件之關係，自不受刑事訴訟法第二
      百六十條之限制，公訴人仍得提起公訴，是辯護意旨認本件與上開不起訴部分
      係事實上同一案件，而應諭知不受理判決云云，自有未洽，應先敘明。
（二）告訴人未○○、午○○、壬○○、寅○○、己○○、子○○、戊○○、申○○
      、庚○○、乙○○、張尹聲、丙○○、甲○○、辛○○、丁○○、巳○○、丑
      ○○、癸○○等十八人，自八十七年八月間起至八十八年六月間止，先後任職
      於海崴公司，並陸續向海崴公司各購買三至四台不等之水療機（每台價值七萬
      八千元）之事實，固據告訴人未○○等人於偵審中指述甚詳，復為被告所坦認
      ，並有水療機之產品訂購單在卷可稽。雖告訴人等均指訴稱：係因開始上班後
      ，公司即告以需試用考核一個月，必須銷售公司產品水療機三至四台方能通過
      考核，通過考核後才可正式任職為襄理並有固定薪資可領，惟渠等自行購買後
      均未領到固定薪資，顯有被詐欺之情形云云，然為被告所否認，且告訴人未○
      ○等十八人先後於任職海崴公司後，均已與公司簽訂經銷水療機買賣而約定按
      各自經銷業績抽取佣金之事實，有告訴人等親簽之經銷合約書附卷可參，嗣告
      訴人等任職於公司後均無領取固定底薪，而係陸續向公司自行購得每部水療機
      後，均有領到九千元之佣金等情，此為告訴人等一致陳明在卷，並有告訴人等
      之薪資收入總表及佣金簽收單附卷可憑，足堪認定告訴人等顯然明知其等任職
      專以銷售公司之水療機以抽取佣金為業，且被告所辯其經營之海崴公司於僱用
      告訴人等後，告訴人等均一致選擇沒有底薪但獎金高所謂按業績計酬之經銷制
      度等語，尚非無據，應可採認。至告訴人等雖均指稱：上開經銷合約書並非任
      職當時所簽，而係事後所補簽云云，惟上開經銷合約書所載明之合約生效日期
      既各在告訴人任職當時，且均係告訴人所親自簽章，此為告訴人等自承在卷，
      衡情告訴人等應已詳閱合約書內容並已確認生效日期無訛，是告訴人等前揭指
      述應屬無稽，無從採信。
（三）告訴人未○○等人先後任職於公司後，均未領取公司所發給之固定薪資，而係
      銷售公司水療機即可獲取每部九千元之佣金，已如前述，惟告訴人等均未立即
      求去，仍在公司任職並繼續擔任銷售水療機業務，甚至自行購買水療機等情，
      此為告訴人等於本院前次審理中所不否認，則在告訴人明知任職於該公司並無
      底薪，且係以按銷售業績計酬之方式獲取佣金為其業務之情況下，告訴人非但
      並未求去，仍然自願繼續任職於公司並擔任行銷水療機之職務，足認告訴人等
      自行向公司購買水療機之舉，無非係為求個人銷售業績能達到一定之考核標準
      及謀求正式僱用職位之考量，並非因陷於如何之錯誤而始向海崴公司購買水療
      機，故難認被告有施用如何之詐術使其等陷於錯誤所致。至於告訴人前揭指稱
      ：被告係向應徵之告訴人表示需於一個月之試用期間銷售公司產品水療機三至
      四台以上，方可獲聘為正式員工並領取固定薪資云云，惟被告經營之海崴公司
      既以經營銷售水療機為業務，公司員工薪資之給予，當以公司銷售產品獲取利
      潤為前提，而業務銷售人員之報酬亦係以個人銷售之業績高低為給付多寡之標
      準，而告訴人等於求職時既均已成年，且係具普通知識之人，衡情應具有基本
      之判斷能力，在公司並未強迫其等擔任行銷業務之情形下，告訴人自願自行出
      資購買原本應代為推廣銷售之水療機以達到公司要求之銷售業績，尚難認為其
      等有何受到詐騙因此陷於錯誤之行為，又參以告訴人等分別於自購公司之水療
      機後，仍然任職於該公司並繼續行銷水療機之業務，是苟如告訴人所述係遭受
      被告之詐騙而購買上開水療機，豈有於受到詐欺後仍任職於該被告為負責人之
      公司並繼續擔任行銷水療機業務之理，況且縱被告公司確有向應徵之告訴人表
      示於銷售三至四台水療機後，即能成為正式員工並領取固定薪資等情，以被告
      公司銷售產品之內部制度觀之，乃係以銷售業績為目標，提供優厚待遇以招攬
      人員投入該公司銷售業務，此亦不過商場經營常見之招攬業務員行銷產品之手
      法，並不足據以推認被告有何施用詐術之犯行。
（四）又被告前因與本件相同之情形，遭公司員工林呈蔚等九人向中華民國消費者保
      護協會提出申訴後，嗣於臺灣高雄地方法院檢察署檢察官偵查中已與員工達成
      和解，並經檢察官於八十九年十一月十日以八十八年度偵字第二五○四六號為
      職權不起訴處分確定在案，有新聞報導剪報多份及上開不起訴處分書在卷足參
      ，而被告嗣於本院審理中亦與告訴人未○○等人均達成和解（除告訴人辛○○
      外），分別返還告訴人等購買水療機所支付之價金，有上開和解書在卷可稽，
      由此益見被告於僱用告訴人等從事公司產品之行銷應無任何不法所有詐欺之意
      圖至明，至於本件被告經營海崴公司所代理銷售之法國ＭＡＳＳＯＲ－Ｍ三○
      ○三水療機每部售價為七萬八千元，有客戶訂購單在卷足稽，與他牌水療機相
      較縱有價格較高之情事，然此乃涉及各公司管銷成本及對市場交易機制之考量
      不同所致，尚不能據此即率予推定被告有何詐欺之不法意圖可言。
（五）綜上所述，縱被告所經營之公司於招募員工時，確有誘使告訴人以一定之銷售
      業績成為該公司之正式員工，惟此乃公司為提高業務人員銷售業績之商業手段
      ，告訴人等對此亦有認知，而為提高自己之銷售業績乃自行出資購買產品，仍
      不能遽以認定被告於經營該公司招募告訴人行銷公司產品有何施用詐術之行為
      ，甚或自始即存有蓄意詐欺之不法意圖，而本件除告訴人之指述外，尚無其他
      證據足資佐認被告有何以犯詐欺為常業之犯行，從而，被告前揭所辯各節，尚
      堪採信。
五、此外，本院復查無其他積極證據足認被告有公訴人所指之常業詐欺犯行，並有前
    揭合理可疑之處，自難遽以前開罪名相繩，依照前揭說明及判例意旨，既不能證
    明被告犯罪，依法自應為無罪之諭知。
據上論斷，應依刑事訴訟法第三百零一條第一項前段，判決如主文。
本案經檢察官洪信旭到庭執行職務。
中      華      民      國      九十二      年    六    月    二十六    日
                                  臺灣高雄地方法院刑事第二庭
                                      審判長法  官   莊崑山
                                            法  官   柯彩燕
                                            法  官   吳俊龍
右正本證明與原本無異。
如不服本判決，應於判決送達後十日內，向本院提出上訴狀。告訴人或被害人如對於
本判決不服者，應具備理由請求檢察官上訴，其上訴期間之計算係以檢察官收受判決
正本之日期為準。
                                            書記官   許麗珠
中  華      民      國      九十二      年    六    月     三十     日


司法院資訊處製作；財團法人民間司法改革基金會備份。
